【裁判字號】    90,上,793
【裁判日期】    920430
【裁判案由】    交付房屋等
【裁判全文】
臺灣高等法院民事判決                                九十年度上字第七九三號
      上訴人即附
      帶被上訴人  明周建設股份有限公司
      法定代理人  甲○○
      訴訟代理人  高瑞錚律師
      複  代理人  陳忠勝律師
      上  訴  人  己○○
      訴訟代理人  李平義律師
      被上訴人即
      附帶上訴人  辛○○
      右六人共同
      訴訟代理人  李平義律師
右當事人間交付房屋等事件，兩造對於中華民國八十八年四月二日台灣台北地方法院
八十五年度重訴字第一六一三號第一審判決各自提起上訴及附帶上訴，本院判決如左
：
    主    文
原判決關於駁回己○○、辛○○、庚○○、乙○○、戊○○、丁○○、丙○○後開之
訴部分及訴訟費用之裁判均廢棄。
明周建設股份有限公司應給付己○○、辛○○、庚○○、乙○○、戊○○、丁○○、
丙○○各新台幣貳拾肆萬貳仟參佰陸拾玖元。
己○○其餘上訴駁回。
辛○○、庚○○、乙○○、戊○○、丁○○、丙○○其餘附帶上訴駁回。
明周建設股份有限公司上訴駁回。
第一、二審訴訟費用及附帶上訴費用由明周建設股份有限公司負擔六分之一，餘由己
○○、辛○○、庚○○、乙○○、戊○○、丁○○、丙○○負擔。
    事    實
甲、上訴人明周建設股份有限公司方面（下稱明周公司）：
壹、聲明：求為判決
(一)原判決不利於明周公司部分廢棄。
(二)右廢棄部分，上訴人己○○（下稱己○○）及附帶上訴人辛○○、庚○○、乙○
    ○、戊○○、丁○○、丙○○（下稱辛○○等人）在第一審之訴駁回。
(三)己○○之上訴駁回。
(四)辛○○等人之附帶上訴駁回。
貳、陳述：除與原判決記載相同部分，茲予引用外，並補稱：
Ａ、上訴部分：
一、系爭七戶房屋主建物面積與兩造契約所定己○○與辛○○等七人可獲分配之主建
    物面積所生些微差距，並非「瑕疵」，不生瑕疵擔保或不完全給付問題：
(一)房屋有因主建物面積有出入致構成「瑕疵」者，須以契約明定買賣標的之房屋主
    建物面積為前提。
(二)系爭合建契約簽訂時，建築圖尚未出爐，並未具體約定己○○等人所買受各戶房
    屋之確實面積，自無約定面積與實際面積不符之「瑕疵」可言，且兩造簽約時，
    即已明白認知己○○等人「應得之房屋實內坪數」與「實際選得之房屋坪數」通
    常不能相符。質言之，系爭契約所定己○○等人之「應得」面積，不過據為選屋
    之參考數字，故原判決認明周公司所交付之房屋存有面積不符之瑕疵，自屬違誤
    。
(三)又己○○等人所取得之各戶房屋，其因公設及附屬建物面積增加所獲之利益，均
    大於因主建物面積減少所損失之利益，依民法第二百十六條之一之規定，自不得
    請求賠償。況，彼等人因所取得之各戶房屋公設及附屬建物面積，大於原本依約
    可獲分配之面積，屬無法律上原因而獲有利益，應返還其利益予伊公司，爰併主
    張以不當得利返還請求權與己○○等人之債務不履行損害賠償請求權或價金減少
    請求權，互相抵銷。
Ｂ、己○○及辛○○等人之上訴答辯部分：
一、關於超挖地下室第四層所受損害部分
(一)伊公司乃依約履行，並無「超挖」之侵權行為：
１、本件雙方訂立合建契時，於第二條約定：「本約甲方所提供之土地，連同他人所
    提供之土地雙方預定同意合建十四層商業住宅綜合大樓實際面積以鑑界後之面積
    為準」，亦即，僅約定地上預定興建十四層，至地下應蓋幾層，因牽涉停車位之
    多寡、容積率之增減、及法線高度等，屬高度專業之設計問題，故契約未予決定
    ，留待建築師規劃。
２、合建契約本文第二條已就有關樓層明白約定，且並未限制地下室開挖之層數，至
    己○○等人依契約附件四之記載，主張合建契約係明定地下室僅能開挖三層云云
    ，自非可採，至伊公司之存証信函僅在表明就己○○等所提出之各項異議，不妨
    一併於調解程序協調解決，並非承認超挖之証據。
(二)原審核定之地下第四層訴訟標的價額不能據為計算損害之標準：
１、系爭大樓挖至地下第四層，除爭取利於大樓全體所有權人之公設面積、全棟容積
    率及各層高度外，並將該地下四層共一０五三．七七平方公尺積中，闢出六四八
    ．八０平方公尺作為公共設施，分歸區分共有人全體共有，其中包含移大樓管理
    委員會之二十個停車位出租收益，開闢每月新台幣（下同）十萬二千元之自有財
    源，大幅減輕各戶區分所有權人之管理費負擔，己○○等人均同受利益。至伊依
    合建契約第二條、第七條第一項第一款第三目之約定所保留之產權，僅四０四．
    九七平方公尺，不及地下四層總面積之四成。己○○等人請求就該地下四層全部
    面積，比照契約所訂地主應分配百分之五十八之主建物面積比例，命伊將地下四
    層所有權移轉予彼等七人各二八三四七九分之二九四九，以及上訴後逕將該建物
    持分變更為金錢賠償，請求伊為現金之給付，均屬無據。
２、況系爭地下四層建物所有權係伊投入高昂成本興建而取得（其中六成已畫為公共
    層，係依約委請建築師設計後按圖施工，且當時己○○等人均表同意，伊亦無任
    何違約及侵權行為可言。縱使己○○等人因該地下四層之開挖而受有損害，依其
    主張，所謂之「損害」應係己○○等人關於系爭大樓坐落基地之所有權應有部分
    ，於彼等主張之地上十四層建物與地下三層建物之外，遭超挖一層所生損失，與
    伊投入資金興建所取得地下四層建物之價值間，毫無關聯。己○○等人未經舉證
    說明其損害之計算，率依其建物價值易為金錢後，要求伊給付，自非可採。
二、關於室內面積短少所受損害部分：
    系爭七戶房屋並不存在所謂「面積不符」之瑕疵，己○○等人並無損害賠償請求
    權，縱有損害，但彼等因附屬建物面積及公設面積增加亦受有利益，己○○等人
    未經說明該鑑定所得價值增減金額及伊計算結果有何不當，請求以不相干之合約
    單價計算「損害」，亦屬無據。
三、關於房屋退縮建築，相對位置被闢為車道所受損害部分：
    伊公司依約受託指定建築師所為系爭退縮設計，係合乎建築法令及經濟效益，有
    卷附台北市建築師公會鑑定報告可稽，且伊已依善良管理人之注意義務處理受託
    義務，己○○等人主張伊違反注意義務，應負不完全給付及瑕疵損害賠償責任，
    洵屬無據。
參、證據：除援用原審所提之立證方法外，並補提系爭大樓地下四層建物公共設施及
    管委會停車位位置圖、系爭大樓公共設施測量成果圖、各停車位產權及收費報表
    、系爭地下四層明周公司保留部分測量成果圖。
乙、上訴人己○○及附帶上訴人辛○○等六人方面：
壹、聲明：求為判決
(一)原判決不利己○○及辛○○等人部分均廢棄。
(二)明周公司應再給付丁○○一百十一萬四千九百九十七元，辛○○、庚○○、乙○
    ○各一百十一萬八千零三十九元；戊○○、丙○○及己○○各一百三十一萬四千
    零八十一元。
(三)駁回明周公司之上訴。
貳、陳述：除與原判決記載相同部分，茲予引用外，並補稱：
Ａ、上訴部分：
一、關於超挖地下第四層部分：
    明周公司之超挖行為屬侵權行為，但因不能回復原狀，應以金錢賠償，故改依金
    錢而為請求，本件請求之基礎事實相同，得為上訴聲明之變更，而不需得對造同
    意。就地下第四層，依原審核定之標的價額四百五十八萬七千元為損害賠償之計
    算依據，故明周公司應賠償己○○等七人每人各為六十五萬五千二百八十六元。
二、關於退縮建築相對位置被闢為車道之損害賠償：
(一)兩造簽約時明周公司並未出示系爭建物之設計圖供彼等人審閱，亦未依約將彼等
    人列名起造人，致對設計圖無置喙餘地，直至八十一年五月四日前往選屋時，始
    知悉契約之相對位置已變為地下室車道出入口，嗣經彼等以存證信函向明周公司
    要求說明，明周公司均未能提出合理說明，故其辯稱已獲彼等同意，殊非可採。
(二)系爭契約之相對位置被闢為地下室車道出入口，對於毗鄰地下道入口之各樓層住
    所興建之系爭建物其餘各棟價值因而提昇，乃係因彼等人受損之結果，明周公司
    自應賠償是項損害，依據財團法人中華民國企業技術鑑定委員會鑑定結果，丁○
    ○受損三十一萬九千四百四十五元，辛○○、庚○○、乙○○各三十二萬一千六
    百十元，戊○○、己○○、丙○○各四十三萬一千六百五十七元。
三、關於室內面積短少部分：
    丁○○、許螢雄、庚○○、乙○○四人之室內面積各短少０．七五坪，戊○○、
    己○○、丙○○則各短少一．二一坪，而依合約附件單價表，丁○○系爭房屋每
    坪單價為二十九萬五千元，辛○○、庚○○、乙○○房屋每坪單價各為二十九萬
    七千元，戊○○、己○○、丙○○房屋每坪單價二十九萬九千元，與財團法人中
    華民國企業技術鑑定委員會鑑定每坪之單價相近，故丁○○因面積少所受之損害
    為二十二萬零一百二十元，辛○○、庚○○、乙○○三人所受損害為二十二萬二
    千七百元，戊○○、己○○、丙○○所受損害為三十六萬一千八百元。原審僅命
    明周公司給付丁○○七萬九千八百五十四元，辛○○、庚○○、乙○○各八萬一
    千五百五十七元，戊○○、己○○、丙○○各十三萬四千六百六十二元，顯屬偏
    低。
Ｂ、答辯部分：
    查公共設施係供共同使用，並非彼等人專用，兩造合建契約第一條即限制明周公
    司以公共設施面積充做室內面積為給付，故約定總坪數與實內坪數應為一九二．
    七八比一四二．八０等於一．三五比率，茲明周公司已違反上開比率之約定，顯
    已違約，其主張自不足採。
參、證據：援用原審所提之立證方法。
    理    由
一、本件己○○及辛○○等人起訴主張：伊等於八十年十一月二十一日以其所有位於
    台北市○○區○○段五小段二四五地號，地目建，面積六四六平方公尺之土地，
    應有部分五分之一（其中辛○○、丁○○、庚○○、乙○○四人應有部分各四十
    分之一，戊○○、丙○○、己○○應有部分各三十分之一），面積三九．０八坪
    ，與明周公司變更登記前之明周建設有限公司（變更後為股份有限公司），併同
    毗鄰土地，合作興建地下三層地上十四層商業住宅綜合大樓。詎明周公司竟違約
    超挖地下第四層；且未經伊等人同意，就舊屋相對位置退縮建築，闢為汽車出入
    道，致伊等人所分配之房屋貶值；又其交付之房屋逾越約定總坪數與室內坪數為
    一．三五倍之比率，致伊等人室內坪數不足（四戶短少０．七五坪，三戶短少一
    ．二一坪），爰依侵權行為、不當得利之法律關係，請求判決命明周公司依合建
    契約約定百分之五十八之分配比率，賠償伊等人因超挖地下第四層所受之損害每
    人各六十五萬五千二百八十六元（按己○○等人在原審係請求明周公司應將超挖
    之地下第四層建物所有權應有部分移轉與伊等人各二八三四七九分之二九四九，
    嗣於上訴後以無法回復原狀為由改為請求金錢賠償，依民事訴訟法第四百六十六
    條第一項但書及第二百五十五條第一項第二款之規定，無庸得對造同意，應予准
    許），並依瑕疵擔保及不完全給付之法律關係請求明周公司給付如原審附表三所
    示之金額等語。
二、明周公司則以：兩造之合建契約僅約定地上十四層，地下層數則未定，嗣經所有
    地主包括己○○等人之同意始興建地下四層，且不論地下興建幾層，己○○等人
    依約僅可取得地下室停車位七個，自無權為契約以外之請求。又依合建契約賦予
    伊指定建築師，就整棟大樓整體規劃設計之權，建築師據其專門知識經驗考量，
    擇定己○○等人所有舊有建物位置為車道進出口，為權利之正當行使，且為己○
    ○等人事前所知悉。己○○等人所分配之房屋室內坪數固有短少，惟附屬建物及
    公共設施則大於原本依約可分配之面積（其中四戶增加二．八八坪，其餘三戶分
    別增加三．０九坪，三．八二坪，三．六二坪），屬無法律上原因而獲有利益，
    應返還其利益予伊公司，併主張互相抵銷等語置辯。（按：原審就己○○等人請
    求退縮建築相對位置被闢為車道之損害及超挖地下第四層之所有權應有部分之移
    轉，駁回其請求，就其請求室內面積不足之損害賠償依序為七萬九千八百五十四
    元、八萬一千五百五十七元、十三萬四千六百六十二元，判決己○○等人勝訴，
    而駁回其餘之請求，己○○及明周公司各就其敗訴部分聲明不服，丁○○等六人
    則就其敗訴部分提起附帶上訴）。
三、查己○○與辛○○等人於八十年十一月二十一日以其所有台北市○○區○○段五
    小段二四五地號，地目建，面積六四六平方公尺之土地，應有部分五分之一（其
    中辛○○、丁○○、庚○○、乙○○四人應有部分各四十分之一，戊○○、丙○
    ○、己○○應有部分各三十分之一），面積三九．０八坪，與明周公司變更登記
    前明周建設有限公司（變更後為股份有限公司），併同毗鄰土地，合作興建十四
    層商業住宅綜合大樓，嗣後兩造協議由丁○○、辛○○、庚○○、乙○○、戊○
    ○、己○○、丙○○分別取合建大樓門牌號碼台北市○○路○段三八號六樓之三
    、七樓之三、八樓之三、九樓之三、十一樓之三、十二樓之三、十三樓之二房屋
    各一戶，及地下停車位七位（地下二層六位，地下三層一位），有公證書、土地
    合建契約書、公司執照、建照執照、土地暨建物登記記謄本、建物所有權狀、協
    議書在卷可稽，並為兩造所不爭，自堪信為真實。
三、至己○○與辛○○等人主張明周公司超挖地下第四層，侵害其所有權，並受有不
    當得利；另所給付之室內房屋面積短少，及有關退縮建築其相對位置被闢為車道
    等之情事，屬瑕疵給付及不完全給付，爰依法請求損害賠償云云，則遭明周公司
    所否認，並以前開情詞置辯，經查：
（甲）就室內面積短少部分所受損害：
１、依據兩造所訂立之合建契約第一條約定「建築基地由甲方提供所有坐落台北市中
    正區○○○○段二四五地號土地共計一筆（門牌號碼台北市○○區○○里○鄰○
    ○街六五號）持分面積共計三九．０八坪，願提供與乙方合作興建房屋，而建築
    執照及起照人以甲乙雙方就取得部分共同具名申請之」，第三條「乙方提供建築
    工程費用及代辦請領建築執照、使用執照等手續，及施設瓦斯、水電，並將建築
    完竣交屋與甲方為止等責任」，可知本件合建契約乃由己○○等地主提供土地，
    建商明周公司提供資金興建房屋，再依合建契約第七條第一項第一至三款分別就
    分配房屋之面積、位置及價格差額之找補方式，明文約定「依本約第一條面積興
    建計算（分配比例甲方百分之五十八，乙方百分之四十二），甲方應得之坪數共
    計：總坪數約為一九二．七八坪，... 」；「一樓上依甲方所提供土地之原有建
    物位置占建築基地之相對位置比例採立體分配方式，並依每層別之價格計算總價
    」「甲方各土地所有權人依前條分配各人分得坪數換算總價後，每人可選得最接
    近總價上或下一戶取得持分房屋，不足規劃一戶時，甲方得以向乙方要求補足添
    足坪數達成一戶，但其應補金額每坪以乙方定價九折讓給甲方，付款方式按工程
    進度付之，．．．」，就地下室之分配，則在同條項第三款約定「地下室部分經
    雙方達成協議甲方可取得地下室第二層機械式立體停車位共計柒位，其餘歸乙方
    所有」；另就合建土地持分之分配比例，則同條第二項約定「按取得房屋比例分
    別取得並持分登記」（見外放証物之合建契約），足証兩造訂約之真意係由明周
    公司出資興建地主己○○等人所分得之房屋，而己○○等人則以其所有之系爭二
    四五地號土地之價金充作為給付明周公司承攬興建房屋之報酬，其合建契約性質
    應屬買賣與承攬之混合契約，核先敘明。
２、按出賣人就其交付之買賣標的物有應負擔保責任之瑕疵，而其瑕疵係於契約成立
    後始發生，且因可歸責於出賣人之事由所致者，則出賣人除物之瑕疵擔保責任外
    ，同時構成不完全給付之債務不履行責任，亦即買受人得依民法第三百五十九條
    之規定請求減少價金，亦得就不能補正之瑕疵，類推適用第二百二十六條第二項
    給付不能之規定，請求損害賠償。查丁○○、辛○○、庚○○、乙○○、戊○○
    、己○○、丙○○所分別取得之台北市○○路○段三八號六樓之三、七樓之三、
    八樓之三、九樓之三、十一樓之三、十二樓之三、十三樓之二房屋，依合約應分
    得之室內坪數，前四戶為十七．八五坪，後三戶為二三．八坪，惟依登記所取得
    之室內坪數，前四戶為十七．一○坪，後三戶為二二．五九坪，亦即丁○○等人
    所分配房屋之室內坪數，前四戶不足０．七五坪，後三戶不足一．二一坪（丁○
    ○等人所提附表三丙○○部分短少面積誤載為二．二一坪）等情，有合建契約及
    台北市古亭地政事務所土地複丈成果圖（其上載有分配明細表），及不動產登記
    簿謄本在卷可稽（見外放証物），且為兩造所不爭，自堪信系爭分配房屋之室內
    面積短少屬實，而房屋室內面積之短少，足以影響標的物之通常效用，自應構成
    物之瑕疵。明周公司辯稱兩造合建契約未明定主建物之面積，契約所約定之應得
    面積僅係選屋之參考數字，系爭主建物面積之短少，不構成瑕疵或給付不完全云
    云，尚無足取。合建契約內既已將房屋分配之坪數加以約定，復將每戶之實坪加
    以載明，明周公司即負有依契約內容而為給付之義務，其所給付之房屋室內面積
    既有短少，己○○等人依瑕疵擔保及不完全給付請求給付損害賠償，即屬有據。
    查系爭房屋其中六樓之三、七樓之三、十一樓之三房屋，即台北市○○區○○段
    五小段一六八六、一六九五、一七三一建號之建物，因室內坪數短少所減損價值
    分別為七萬九千八百五十四元、八萬一千五百五十七元、十三萬四千六百六十二
    元，有財團法人中華民國企業技術鑑定委員會不動產鑑定研究報告書在卷可按。
    又其中八樓之三、九樓之三房屋之每坪單價與七樓之三相同，十二樓之三、十三
    樓之二房屋之每坪單價與十一樓之三相同，有卷附土地合建契約書附件二單價表
    可徵，則依上開鑑定報告書之同一計算方式，八樓之三、九樓之三房屋因室內坪
    數短少所受損害與七樓之三相同，十二樓之三、十三樓之二因房屋室內坪數短少
    所受損害與十一樓之三相同。
３、至明周公司辯稱系爭七戶房屋之主建物面積雖少於分配面積，但所分配之附屬建
    物及公共設施面積增加，其所獲利益大於因主建物面積減少所損失之利益，依民
    法第二百十六條之一，不得請求賠償云云，則遭己○○等人所否認，經查，依據
    兩造之合建契約第七條之約定，載明地主己○○等七人應分得房屋之總坪數約為
    一九二. 七八坪，扣除陽台、露台、平台、裁植槽、雨庇、梯間、通道、公共設
    施等之面積後，可得之房屋實內坪數為一四二. 八坪，以及地主己○○等七人每
    人可取得地下第二層機械式立體停車位一位（見合建契約第七條），故可知兩造
    就地主己○○等七人合建所得分配之系爭房屋附屬建物及公共設施總坪數（未包
    含地下室停車位）應為四九. 九八坪（計算方式為192.78-142.8等於49.98坪）
    。惟觀之卷附之系爭七戶房屋之所有權狀影本之記載，其主建物之總面積約為一
    三六. 一七坪，較合建契約所約定之房屋實內坪數短少六. 六三坪，而其附屬建
    物及公共設施部分之總面積則為四四. 二一坪（詳如附表二），亦較合建契約所
    約定之附屬建物及公共設施面積短少五. 七七坪，故明周公司所辯己○○等七人
    受有因附屬建物及公共設施面積增加而獲有利益，即與事實不符，至於前開鑑定
    報告認定己○○等七人之登記公設面積有所增加係將地下室停車位之應有部分一
    併計入，然此與兩造合建契約第七條就房屋分配面積時，係將地下室停車位另計
    有別，故就公設面積部分，前開鑑定報告之認定，本院認與合建契約之約定不符
    ，應不予採用。己○○等七人就其應受分配之房屋實內坪數既有短少，而其所得
    之附屬建物及公共設施之總面積亦有短少，自難認其受有因明周公司興建附屬建
    物及公共設施之利益，此部分明周公司主張己○○等人受有利益，即屬不能証明
    ，故其主張與前開因面積不足所減損之價值相抵銷，於法無據。故己○○等七人
    請求明周公司應給付如附表一「應給付金額欄第一項」所示金額，即應准許，逾
    此部分之請求，不應准許。至公共設施部分面積不足，因己○○等人並未加以主
    張，本院自不予審究。
四、至於己○○另主張依契約伊應分得地下二層之停車位，但結果竟分到地下三層之
    停車位，兩者市價相差約五十萬元，屬伊之損失，況位於地下二樓之停車位每月
    收管理費一百元，地下三樓之停車位每月收管理費九百元，兩者之差額，亦係屬
    伊之損失，並要求賠償云云，惟查依據合建契約第七條第一項第一款第三目，上
    訴人己○○與辛○○等七人原可取得機械式立體停車位共七位，嗣因地下二層受
    高度限制，無法架設機械式立體停車位，明周公司乃改以提供地下二層平面停車
    位六位及地下三層立體停車位一位與上訴人己○○等七人，相較於原先所訂之機
    械式停車位七個，其價值已較高，況依前開說明，本件合建契約乃承攬與買賣之
    混合契約，己○○及辛○○等七人係以所提供土地之價值以購買系爭建物，而取
    得七個停車位，縱因所得停車位之位置有好有壞，則取得較差之己○○所受損害
    ，自應向取得較好位置受有利益之辛○○等人要求返還其利益，其向明周公司請
    求賠償，於法無據，不應准許。
（乙）就有關退縮建築其相對位置被闢為車道等之損害部分：
１、查，兩造所訂合建契約並未約定建物之車道入口設在何處，依該契約第八條約定
    ：「本約有關建築設計文件圖說委由乙方（即明周公司）指定之建築師精心規劃
    ，並由乙方負責申辦請領建築執照。」，則系爭合建大樓之車道位置，乃己○○
    等人委託明周公司指定建築師規劃，而並未具體明示不得設於己○○等人所提供
    土地之原有建物位置所占用建築基地之相對位置。
２、再查，系爭合建大樓正面臨接十五公尺道路，側面臨接十公尺道路，該大樓以最
    寬之十五公尺道路為面前道路，並自正面道路境界線深進三十公尺範圍以外部分
    ，在取得最佳法定高度之考量下，面臨十公尺道路之基地側面應依建築技術規則
    第十六條之規定退縮設計。又系爭大樓地下室既供為停車空間之使用，其汽車坡
    道基於交通及土地使用之效益，設於面臨十公尺道路之基地側面依法退縮之空地
    部分，應符效益設計之實務與觀念，有台北市建築師公會八十三年十一月四日八
    三（十）鑑字第一一五四號函附卷可稽（見外放証物），足証明周公司受託指定
    建築師所為前開設計，係合乎建築法令及經濟效益，自已盡善良管理人之注意義
    務依約處理受託事務，己○○等人以車輛出入通道之設計不當，主張明周公司違
    反注意義務，應負不完全給付及瑕疵擔保損害賠償，洵屬無據，其請求賠償自不
    應准許。
（丙）就超挖地下第四層所受損害部分：
１、依兩造所訂之合建契約第二十四條約定：「經甲乙雙方共同認定本約附件之效力
    與本約同等效力」，又契約附表四即合建分屋找補金額付款表備註欄明載：「本
    表為合約書之附表，效力與合約書同。」，是該附表四自屬合建契約之一部。又
    觀之該附表四進度內容欄中，就地下底板部分，僅載地下三樓、二樓及一樓，另
    徵之明周公司於八十一年十二月十一日存証信函內自承：「本公司徇建築師之建
    議，地下層增為四層。地下第四層部分在雙方原約定範圍之外，是否或如何分配
    ，不妨一併於調解程序協調解決。」，有該存証信函在卷可憑，依上所述，足認
    系爭合建大樓地下層部分於簽約時係約定興建地下三層地上十四層之房屋，故地
    下第四層部分應屬兩造所約定之合建範圍以外甚明，至明周公司辯稱地下層多挖
    一層，有利於建商及合建土地之土地與未來之承購戶，並曾向合建地主反應，包
    括己○○及辛○○等人在內，均表同意，始不惜支出高額成本開挖地下第四層云
    云，既遭己○○及辛○○等人之否認，復未能舉証以資証明，尚不足採，其超挖
    地下第四層，既在合建契約之外，自屬侵害地主等人之所有權權能，此部分明周
    公司之辯解，不足採信。
２、至於系爭地下第四層乃明周公司自行出資興建而原始取得建物之所有權，則就地
    下第四層之所有權之利益而言，尚難認明周公司之獲利欠缺法律上之原因，此部
    分上訴人己○○及辛○○等人主張明周公司同時構成不當得利，尚非可採。
３、按損害賠償之方法，以回復原狀為原則，如不能回復原狀或回復原狀顯有困難者
    ，應以金錢賠償其損害，民法第二百十三條、二百十五條定有明文，明周公司超
    挖地下四層，固侵害己○○及辛○○等人依約可得分配房屋所占坐落土地之應有
    部分之所有權，惟地下四層屬不能回復原狀，或回復原狀顯有困難，依上說明，
    自應以金錢為賠償。
４、查系爭地下四層面積共一０五三．七七平方公尺，其中有六四八．八０平方公尺
    作為公共設施，分歸區分共有人全體共有，其中包含移大樓管理委員會之二十個
    停車位出租收益，開闢每月十萬二千元之自有財源，減輕各戶區分所有權人之管
    理費負擔，以上事實為己○○及辛○○等人所不爭執，則依合建契約第二條、第
    七條第一項第一款第三目之約定，上訴人己○○等人所受之損害，僅為明周公司
    所保留地下四層面積四０四．九七平方公尺之產權部分，而就該部分，依己○○
    及辛○○等人所提供之合建土地面積與合約分配比例計算，本可取得之產權為二
    九．四九平方公尺（計算方式為39.08/311.27×0.58×404.97平方公尺＝29.49
    平方公尺），此部分自應認係屬己○○及辛○○等人所受之損害。
５、惟按損害賠償，應以填補債權人所受損害及所失利益為限，同法第二百十六條亦
    有明定，故同一事實，一方使債權人受有損害，一方又使債權人受有利益者，應
    於所受之損害內，扣除所受之利益，必其損益相抵之結果，尚有損害，始應由債
    務人負賠償之責（參見最高法院二十七年滬上字第七三號判例意旨），經查明周
    公司超挖地下四層之行為，固侵害己○○及辛○○等人之所有權，但就建物本身
    而言，地下層愈深者，其開挖所須支出之成本愈高，而多一層地下室，法線即升
    高三公尺，高樓層部分取得橫向延展之空間，可增加大樓之公設空間，又可增設
    獎勵停車位，增加大樓容積率，各樓層之室內高度均可增加，而停車位增加，可
    移交與大樓管理委員會出租收益之車位亦增多，均有利於全體住戶，包含上訴人
    己○○等七人在內，亦同受利益，且此項受利，與其受損害，既係本於同一超挖
    地下四層之事實，此部分自應予扣除。惟兩造就超挖地下第四層所受之損害及利
    益均未能舉証以資証明，本院乃本於職權加以認定，查系爭大樓之工程造價為一
    億一千七百八十七萬一千四百九十元，有台北市政府工務局建造執造影本在卷可
    按（見原審卷第七十頁），平均每層樓之造價應為六百五十四萬八千四百十六元
    依據財團法人中華民國企業技術鑑定委員會報告書內分析，其價值介於八十五萬
    至一百十萬元（每坪），則以最低價值每坪八十五萬計算，己○○及辛○○等人
    因明周公司超挖地下室所受之損害為八百二十四萬五千元（計算方式為29.47 平
    方公尺相當於約9.7坪之土地，9.7×850000＝0000000元），扣除系爭地下四層
    樓之造價六百五十四萬八千四百十六元，己○○及辛○○等人所受損害應為一百
    六十九萬六千五百八十四元，平均其每人所受損害為二十四萬二千三百六十九元
    ，故己○○及辛○○等人請求金錢賠償款逾前開金額部分，不應准許。
四、綜上所述，己○○及辛○○等人請求明周公司給付因面積不足之損害賠償金詳如
    附表一「應給付金額欄第一項」所示，應予准許，其請求超挖地下第四層部分所
    受之損害賠償每人各二十四萬二千三百六十九元部分，亦應准許，逾前開請求部
    分，即不應准許。兩造各就其敗訴部分提起上訴及附帶上訴，就超挖地下第四層
    應予准許部分，原審所為己○○及辛○○等人敗訴之判決，尚有未洽，此部分己
    ○○及辛○○等人之上訴及附帶上訴為有理由，應由本院廢棄改判，至於不應准
    許部分，原審所為晴雄及辛○○等人敗訴之判決，理由雖有不同，但結果並無二
    致，仍應維持；另就室內房屋面積不足及車道退縮之損害賠償部分，原審所為之
    判決，並無不當，兩造各就其敗訴部分提起上訴及附帶上訴，均為無理由。
五、本件事証已明，兩造所提其餘攻擊及防禦方法，及未經援用之証據，經本院逐一
    審酌後，認與判決結果無影響，爰不贅述，附此敘明。
據上論結，本件明周公司之上訴為無理由，己○○及附帶上訴人辛○○等六人之上訴
均為一部有理由，一部無理由，依民事訴訟法第四百四十九條第一、二項、第四百五
十條、第七十九條但書、第八十五條第一項，判決如主文。
中      華      民      國    九十二    年      四      月     三十     日
                                  民事第四庭
                                      審判長法  官  李  瓊  蔭
                                            法  官  楊  豐  卿
                                            法  官  張      蘭
右正本係照原本作成。
如不服本判決，應於收受送達後二十日內向本院提出上訴書狀，其未表明上訴理由者
，應於提出上訴後二十日內向本院補提理由書狀（均須按他造當事人之人數附繕本）
上訴時應提出委任律師或具有律師資格之人之委任狀；委任有律師資格者，另應附具
律師資格證書及釋明委任人與受任人有民事訴訟法第四百六十六條之一第一項但書或
第二項（詳附註）所定關係之釋明文書影本。
中      華      民      國    九十二    年      五      月      一      日
                                            書記官  應  瑞  霞
附註：
民事訴訟法第四百六十六條之一（第一項、第二項）：
對於第二審判決上訴，上訴人應委任律師為訴訟代理人。但上訴人或其他法定代理人
具有律師資格者，不在此限。
上訴人之配偶、三親等內之血親、二親等內之姻親，或上訴人為法人、中央或地方機
關時，其所屬專任人員具有律師資格並經法院認為適當者，亦得為第三審訴訟代理人
。
附表一：
┌──┬───┬──────────┬─────────┬──────────┬───────┐
│    │姓 名 │   房      屋       │    應給付金額    │                    │              │
│    │      │                    ├─────────┼──────────┼───────┤
│    │      │                    │一（面積不足部分）│二（挖地下室之賠償）│  總   計     │
├──┼───┼──────────┼─────────┼──────────┼───────┤
│(1)  │丁○○│（台北市○○路○段  │                  │                    │              │
│    │      │  三八號六樓之三）  │七九八五四元      │二四二三六九元      │三二二二二三元│
├──┼───┼──────────┼─────────┼──────────┼───────┤
│(2)  │辛○○│（同右號七樓之三）  │八一五五七元      │二四二三六九元      │三二三九二六元│
├──┼───┼──────────┼─────────┼──────────┼───────┤
│(3)  │庚○○│（同右號八樓之三）  │八一五五七元      │二四二三六九元      │三二三九二六元│
├──┼───┼──────────┼─────────┼──────────┼───────┤
│(4)  │乙○○│（同右號九樓之三）  │八一五五七元      │二四二三六九元      │三二三九二六元│
├──┼───┼──────────┼─────────┼──────────┼───────┤
│(5)  │戊○○│（同右號十一樓之三）│一三四六六二元    │二四二三六九元      │三七七０三一元│
├──┼───┼──────────┼─────────┼──────────┼───────┤
│(6)  │己○○│（同右號十二樓之三）│一三四六六二元    │二四二三六九元      │三七七０三一元│
├──┼───┼──────────┼─────────┼──────────┼───────┤
│(7)  │丙○○│（同右號十三樓之二）│一三四六六二元    │二四二三六九元      │三七七０三一元│
└──┴───┴──────────┴─────────┴──────────┴───────┘
附表二：
┌──┬───┬──────────┬────────┬──────┬──────┬────────┐
│    │姓 名 │   房      屋       │主建物面積（坪）│  附屬建物  │  公共設施  │公共設施(停車位)│
├──┼───┼──────────┼────────┼──────┼──────┼────────┤
│(1)  │丁○○│（台北市○○路○段  │  17.1          │  2.92      │  2.584     │   3.37         │
│    │      │  三八號六樓之三）  │                │            │            │                │
├──┼───┼──────────┼────────┼──────┼──────┼────────┤
│(2)  │辛○○│（同右號七樓之三）  │  17.1          │  2.92      │  2.584     │   3.37         │
├──┼───┼──────────┼────────┼──────┼──────┼────────┤
│(3)  │庚○○│（同右號八樓之三）  │  17.1          │  2.92      │  2.584     │   3.37         │
├──┼───┼──────────┼────────┼──────┼──────┼────────┤
│(4)  │乙○○│（同右號九樓之三）  │  17.1          │  2.92      │  2.584     │   3.37         │
├──┼───┼──────────┼────────┼──────┼──────┼────────┤
│(5)  │戊○○│（同右號十一樓之三）│  22.59         │  4.09      │  2.887     │   4.442        │
├──┼───┼──────────┼────────┼──────┼──────┼────────┤
│(6)  │己○○│（同右號十二樓之三）│  22.59         │  4.09      │  3.62      │   4.44         │
├──┼───┼──────────┼────────┼──────┼──────┼────────┤
│(7)  │丙○○│（同右號十三樓之二）│  22.59         │  4.09      │  3.42      │   4.44         │
├──┴───┴──────────┼────────┼──────┼──────┼────────┤
│          合      計              │ 136.17         │ 23.95      │ 20.263     │  26.802        │
└─────────────────┴────────┴──────┴──────┴────────┘


司法院資訊處製作；財團法人民間司法改革基金會備份。
